【裁判字號】    99,上訴,174
【裁判日期】    990521
【裁判案由】    偽造文書等
【裁判全文】
臺灣高等法院刑事判決                 99年度上訴字第174號
上  訴  人
即  被  告  丙○○
選任辯護人  曾國龍律師
            鄭至量律師
            黃于庭律師
上列上訴人因偽造文書等案件，不服臺灣板橋地方法院97年度訴
字第2323號，中華民國98年9 月28日第一審判決（起訴案號：臺
灣板橋地方法院檢察署97年度偵緝字第218 號、97年度偵緝字第
219號、97 年度偵緝字第220號、97年度偵緝字第221號、97年度
偵緝字第222號，併案審理：97年度偵字第10769號），提起上訴
，本院判決如下：
    主  文
原判決撤銷。
丙○○犯行使偽造私文書罪，處有期徒刑壹年陸月，減為有期徒
刑玖月，收據上偽造之「東南旅行社股份有限公司中壢分公司」
印文貳枚沒收；又犯詐欺取財罪，處有期徒刑拾月，減為有期徒
刑伍月；又犯詐欺取財罪，處有期徒刑肆月，減為有期徒刑貳月
。應執行有期徒刑壹年貳月，收據上偽造之「東南旅行社股份有
限公司中壢分公司」印文貳枚沒收。
    事  實
一、丙○○基於意圖為自己不法所有之概括犯意，連續為下列行
    為：
（一）丙○○於民國94年12月間某日，在不詳處所，向丁○○佯
      稱可集資向航空公司票務中心切票，用較低之價格購買機
      票云云，致丁○○不疑有他而陷於錯誤，如數交付新臺幣
      50萬元予丙○○用以購買臺北上海、臺北香港、臺北日本
      、臺北美國之來回機票各15張、20 張、10張、2張，詎丙○○後來僅交付臺北至上海、日本、香港之機票數張後，
      即未再交付機票，且避不見面，丁○○始知受騙。
（二）丙○○於95年2 月中旬前之某日，在不詳處所，向甲○○
      佯稱可代向東南旅行社股份有限公司（下稱東南旅行社）
      購買價格遠低於市價之機票，若再轉賣第三人，即可賺取
      可觀之差價云云，致甲○○信以為真而陷於錯誤，以為可
      賺取價差，自95年2 月中旬某日起至同年5月3日止，陸續
      以新臺幣、美金交付丙○○用以購買臺北上海、臺北歐美
      、臺北香港、臺北日本之來回機票各734張、248張、1,90
      0張、100張後再予轉賣賺取差價，其中交付之美金經匯率
      計算後與新臺幣部分合計共約新臺幣（下同）976 萬元，
      期間丙○○為免甲○○生疑，曾自95年2 月底某日起至95
      年7月27 日間陸續交付甲○○85萬元，稱係轉賣機票之報
      酬。又丙○○為應付甲○○之查問且為能取信於甲○○，
      竟基於行使偽造私文書之犯意，在不詳時、地，未經東南
      旅行社中壢分公司之同意，逕自其所有之蓋有東南旅行社
      中壢分公司印文之文件上，剪下「東南旅行社股份有限公
      司中壢分公司」之印文2 枚，再黏貼至其所簽立為證明業
      已購買機票之收據之方式，偽造由丙○○本人（買方）與
      東南旅行社中壢分公司（賣方）於95年4月8日確認購買機
      票情事後所具名製作之收據，持以向甲○○出示行使，使
      甲○○誤信丙○○確已購買機票及轉賣機票等事實，而繼
      續交付款項予丙○○，足生損害於東南旅行社中壢分公司
      及甲○○。嗣後甲○○欲再瞭解轉賣機票及款項運用情形
      ，丙○○即無法交代資金用途，且不再給付款項予甲○○
      ，甲○○再要求丙○○交付機票時，丙○○即避不見面，
      甲○○始知受騙。
二、丙○○另意圖為自己不法之所有，先於95年7 月5 日某時許
    ，在基隆市七堵區華南銀行七堵分行向己○○佯稱可代為購
    得低於市價之機票云云，且為取信於己○○，在與己○○第
    一次交易時，即如數交付己○○所購買共計23萬元之臺港機
    票46張，致己○○不疑有他而陷於錯誤，又自95年7 月6 日
    起，介紹友人與其共同集資，陸續將購買機票之款項共計17
    6 萬8 千元（包括由己○○之友人林長興於95年9 月7 日匯
    出之8 萬元及陳聰治於95年10月2 日匯出之6 萬6 千元）匯
    予丙○○，詎丙○○取得款項後，即未再交付機票，經己○○電話催付，竟遭丙○○拒接電話或借故推諉，己○○至此
    始知受騙。
三、丙○○復意圖為自己不法之所有，於95年8 月14日晚上7 時
    許，因乙○○在臺北市○○區○○路2 段155 號以門號0000
    000000號行動電話聯絡丙○○，向丙○○購買機票25張（臺
    北北京機票24張、臺北溫哥華機票1 張）時，即向乙○○佯
    稱將於95年8 月15日晚間，在臺北市○○路上之喬治中學交
    付機票云云，致乙○○不疑有他而陷於錯誤，於95年8 月15
    日下午2 時許，至臺北富邦銀行臨櫃匯款23萬8 千元至丙○○於彰化商業銀行西三重分行（設臺北縣三重市○○路○ 段
    22號）開設之帳號000-00000000000000 號帳戶內。詎95年8
    月15日晚間乙○○與丙○○見面後，丙○○僅交付臺北北京
    機票6 張，即未再交付機票，嗣乙○○即無法再聯絡上丙○○，丙○○前述門號手機亦暫停使用，乙○○始知受騙。
四、案經臺北縣政府警察局三重分局報請及甲○○、己○○訴請
    臺灣板橋地方法院檢察署檢察官偵查起訴，暨丁○○、乙○○訴由桃園縣政府警察局桃園分局報請臺灣板橋地方法院檢
    察署檢察官偵查後移送併案審理。
    理  由
一、證據能力：被告及辯護人對後引證據，均不爭執（本院卷第
    65頁背面），且觀其製作取得之情形，亦無違法或不當之情
    狀，依刑事訴訟法第159條之5規定，均有證據能力，合先敘
    明。
二、上揭犯罪事實，業據被告丙○○於原審及本院坦承不諱，核
    與告訴人丁○○、甲○○、己○○、乙○○於警詢及偵查中
    指訴，及證人即東南旅行社中壢分公司負責人鍾明秀於偵訊
    證述相符，並有甲○○款項支出明細表、96年7 月27日被告
    簽立之收據、匯豐銀行存摺、匯款單影本、期日為95年4 月
    8 日之收據影本、華南商業銀行匯款單影本、臺北富邦銀行
    匯款委託單影本、切結書、被告於彰化銀行西三重分行之開
    戶資料及往來明細影本等附卷可稽，足認被告自白，有證據
    可佐，堪與採信，罪證明確，被告犯行洵堪認定。
三、新舊法比較：被告行為後（事實欄一部份），刑法於95年 7
    月1日修正施行。與本案有關者，新法，將刑法第56 條連
    續犯及第55條牽連犯之規定均予刪除，連續犯及牽連犯之規
    定經刪除後，數行為將予分論併罰，而數罪併罰之結果較論
    以連續犯、牽連犯等裁判上一罪之情形為重，經比較新舊法
    結果，自以行為時舊法之規定有利於被告，自應適用舊法關
    於連續犯、牽連犯之規定論處。有關定應執行刑部份：修
    正後刑法第51條第5 款，有期徒刑以三十年為上限，修正前
    則為二十年。兩相比較，自以修正前為有利被告。綜上，依
    刑法第2條第1項前段規定，自應適用行為時法。
四、核被告所為：事實欄一（一），係犯刑法第339條第1項之詐
    欺取財罪；事實欄一（二），係犯刑法第216條、第210條之
    行使偽造私文書罪、第339條第1項之詐欺取財罪。事實欄二
    、三所為，均係犯刑法第339條第1項之詐欺取財罪。被告
    剪貼東南旅行社中壢分公司之印文2枚黏貼至其所簽立為證
    明業已購買機票之收據，偽造東南旅行社中壢分公司印文之
    行為，為偽造私文書之階段行為，不另構成偽造印文罪，又
    其偽造私文書之低度行為，為行使偽造私文書之高度行為所
    吸收，亦不另論罪。被告於事實欄一（一）（二）多次詐
    欺取財犯行，時間緊密，犯罪構成要件相同，顯係基於概括
    犯意為之，為連續犯，依修正前刑法第56條規定，以一罪論
    ，並加其重刑；被告事實欄一所犯行使偽造私文書與連續
    詐欺取財兩罪間，有方法結果之牽連關係，依修正前刑法第
    55 條規定，應從較重之行使偽造私文書罪處斷。事實欄
    一（一）部分，固未據起訴，惟業經檢察官以97年度偵字第
    1076 9號移送併案審理，且與事實欄一（二）部分具有連續
    犯之裁判上一罪關係，為起訴效力所及；又檢察官以97年度
    偵字第10769號將被告詐騙乙○○部分移送併案審理，要與
    前開犯罪事實三係同一事實，自均得併予審究。被告前述
    所犯一次行使偽造私文書罪、兩次詐欺取財罪之間，犯意各
    別，行為互殊，時地亦異，各具獨立性，應予分論併罰。
    本件被告係於中華民國九十六年罪犯減刑條例施行後，始因
    逃匿而通緝，即無同條例第5條之適用。查本件被告犯罪時
    間均在96年4月24日以前，合於中華民國九十六年罪犯減刑
    條例所定得予減刑之規定，應依同條例第2條第1項第3款之
    規定減其宣告刑二分之ㄧ。
五、原審以事證明確，予以論罪科刑，固非無見，惟未及審酌被
    告已與告訴人甲○○、乙○○、丁○○及己○○等達成民事
    和解，有陳報狀、和解書、收據等在卷可參（本院卷第70-7
    9 頁，第105-115頁），尚有未洽。被告上訴指摘及此，為
    有理由，應由本院撤銷改判。爰審酌被告犯罪動機、手段，
    犯罪所得及所生損害，已與告訴人達成民事和解，犯罪後坦
    承犯行，應予從輕量刑，雖被害人請求給予被告易科罰金機
    會，惟本件金額一千餘萬元，餘被告僅還款一百餘萬元，尤
    其事實欄一部份，金額高達八百萬元，實不宜處六月以下之
    刑，否則有違比例原則與公平性等一切情狀，分別量處如主
    文所示之刑。並依法減刑。且定其應執行刑。有關期日為95
    年4月8日之收據上有「東南旅行社股份有限公司中壢分公司
    」之印文2枚，係被告所偽造之印文，應依刑法第219條定，
    併予宣告沒收。
六、不另為無罪諭知部分：
（一）公訴意旨略以：被告丙○○意圖為自己不法所有之概括犯
      意，於95年4月底、5月初，與告訴人戊○○在被告當時位
      於臺北縣板橋市○○街31巷2號1樓住處，洽談購買機票等
      事項，被告佯稱可代為購買較低價格之機票云云，致戊○○陷於錯誤，同意委由被告向東南旅行社購買機票，戊○○並支付現金58,670元予被告購買機票，其餘501,330 元
      部分，戊○○則交付其信用卡，由丙○○代向東南旅行社
      刷卡購買機票，惟丙○○竟未經戊○○同意，持戊○○交
      付之前開信用卡向華泰旅行社刷卡償還被告積欠之債務，
      嗣因被告未與戊○○保持聯絡，且未交付機票予戊○○，
      戊○○即於95年5 月底解除委託買賣。嗣後被告再向戊○○佯稱取消購買機票之款項會退還云云，戊○○不疑有他
      ，因此另於95年6 月19日、20日再委託被告向新台旅行社
      購買機票45萬元，戊○○先給付現金85,000 元及128,500
      元，其餘236,500 元部分，則係交付戊○○之信用卡予被
      告，由被告代向旅行社刷卡購買機票，詎被告竟偽造戊○○之信用卡授權書，並於授權書上偽簽戊○○之署名後，
      持向旅行社佯稱戊○○同意其刷卡抵償所欠債務，而連續
      刷卡抵償被告積欠旅行社之債務。被告持戊○○所交付前
      開如附表所示之信用卡刷卡，獲取清償債務之利益或將購
      入之機票轉售牟利，已足生損害於戊○○及如附表所示之
      發卡銀行管理信用卡之正確性。又被告另向戊○○佯稱因
      甲○○已下訂單購買機票，但甲○○人在國外尚未交付價
      款，其資金不足墊付機票款項，而之前應退還戊○○之機
      票款項因係由同一家旅行社辦理，如未能交付甲○○所訂
      機票價款，則前開95年5 月解除買賣應退還之價金，將遭
      旅行社連帶凍結，不確定何時可以退回價金，且前所購買
      之機票，亦將暫時無法開立，若戊○○代墊甲○○購買機
      票之價款，則於95年8 月底即可入帳結清所有款項云云，
      致戊○○陷於錯誤，同意借款255 萬元予丙○○，詎被告
      嗣後並未償還借款及購買機票之價款，嗣經催討，竟避不
      見面，戊○○始知受騙，因認被告此部分涉犯刑法第 339
      條第1項詐欺取財罪、第339條第2項詐欺得利罪、第216條
      、第21 0條之行使偽造私文書罪等語。
（二）按犯罪事實應依證據認定之，無證據不得認定犯罪事實，
      刑事訴訟法第154條第2項定有明文。又犯罪事實之認定，
      應憑真實之證據，倘證據是否真實尚欠明確，自難以擬制
      推測之方式，為其判斷之基礎；而認定犯罪事實之證據係
      指足以認定被告確有犯罪行為之積極證據而言，該項證據
      自須適合於被告犯罪事實之認定，始得採為斷罪之資料，
      最高法院53年臺上字第656 號、29年上字第3105號著有判
      例。且刑事訴訟上證明之資料，無論為直接或間接證據，
      均須達於通常一般之人均不致有所懷疑，而得確信其為真
      實之程度，始得據為有罪之認定，若其關於被告是否犯罪
      之證明未能達此程度，而有合理懷疑之存在，致使無從形
      成有罪之確信，根據「罪證有疑，利於被告」之證據法則
      ，即不得遽為不利被告之認定，亦有最高法院76年臺上字
      第4986號判例可參。
（三）公訴人認被告丙○○此部分涉有刑法第339條第1項詐欺取
      財罪、第339條第2項詐欺得利罪、第216條、第210條之行
      使偽造私文書罪等罪嫌，主要是以告訴人戊○○於偵查中
      之指訴，並有消費日期為95年5月5日信用卡持卡人授權書
      影本、消費日期為95年5月6日信用卡授權書影本、慶豐銀
      行信用卡會員消費明細表、荷蘭銀行信用卡消費明細影本
      、華僑銀行信用卡消費明細表影本、喜泰旅行社同業對帳
      明細表、被告簽發之本票、收據影本等為據。訊據被告丙○○堅詞否認有此部分行使偽造私文書、詐欺取財、詐欺
      得利等犯行，辯稱：告訴人戊○○之指訴均非事實，戊○○也以此等情節在臺灣桃園地方法院對伊提起民事訴訟，
      業經該院以97年度訴字第109 號判決戊○○敗訴，伊並未
      詐騙戊○○等語。經查：證人即告訴人戊○○於檢察事
      務官、司法警察官或司法警察調查中所為之陳述，係被告
      以外之人於審判外之言詞陳述，被告及辯護人均不同意作
      為證據，依刑事訴訟法第159條第1項之規定，即無證據能
      力。再者，證人戊○○經原審傳喚、拘提無著，因而，
      其於檢察事務官、司法警察官或司法警察調查中所為之陳
      述，無從與審判中之陳述互為比對，即無刑事訴訟法第15
      9條之2之適用。且亦難有何特別可信之情況，亦無同法第
      159條之3適用。是公訴人認其指訴可為被告有罪之依據，
      即有誤會。何況，原審調取臺灣桃園地方法院97年度訴
      字第109 號民事卷，因原告戊○○就與本件相關事實之主
      張及舉證，並非可採，業經同院於97年10 月3日判決「原
      告之訴及其假執行之聲請均駁回」，並於97年11月17日確
      定無訛。顯見戊○○之指訴，尚乏證據證明，不能據採。
綜上，縱被告與告訴人間確有民事糾紛，但尚不足以証明被告有
何行使偽造私文書、詐欺取財、詐欺得利等犯行，尚難證明被告
有此部分犯行，而公訴意旨認此部分與前開有罪部分有裁判上一
罪關係，爰不另為無罪之諭知。
據上論斷，應依刑事訴訟法第369條第1項前段、第364條、第299
條第1項前段，刑法第2條第1項前段、第56條（修正前）、第216
條、第210條、第219條、第339條第1項、第55條（修正前）、第
51條第5 款（修正前），刑法施行法第1條之1，中華民國九十六
年罪犯減刑條例第2條第1項第3款、第7條、第11條，判決如主文
。
本案經檢察官吳春麗到庭執行職務。
中    華    民    國    99    年    5     月    21    日
                  刑事第十八庭審判長法  官  吳鴻章
                                    法  官  汪梅芬
                                    法  官  周政達
以上正本證明與原本無異。
偽造文書部份如不服本判決，應於收受送達後10日內向本院提出
上訴書狀，其未敘述上訴之理由者並得於提起上訴後10日內向本
院補提理由書（均須按他造當事人之人數附繕本）「切勿逕送上
級法院」。
詐欺部份不得上訴。
                                    書記官  廖純瑜
中    華    民    國    99    年    5     月    21    日
附錄：本案論罪科刑法條全文
刑法第210條
偽造、變造私文書，足以生損害於公眾或他人者，處五年以下有
期徒刑。
刑法第216條
行使第二百十條至第二百十五條之文書者，依偽造、變造文書或
登載不實事項或使登載不實事項之規定處斷。
刑法第339條
意圖為自己或第三人不法之所有，以詐術使人將本人或第三人之
物交付者，處五年以下有期徒刑、拘役或科或併科一千元以下罰
金。
以前項方法得財產上不法之利益或使第三人得之者，亦同。
前二項之未遂犯罰之。
  附表：
  ┌──┬────┬─────┬──────┬──────┐
  │編號│消費日期│消費金額  │信用卡銀行  │消費特約商店│
  ├──┼────┼─────┼──────┼──────┤
  │一  │95.5.5  │228,990元 │慶豐銀行    │華泰旅行社  │
  ├──┼────┼─────┼──────┼──────┤
  │二  │95.5.5  │272,340元 │華僑銀行    │同上        │
  ├──┼────┼─────┼──────┼──────┤
  │三  │95.6.19 │85,000元  │同上        │新台旅行社  │
  ├──┼────┼─────┼──────┼──────┤
  │四  │95.6.20 │40,000元  │同上        │同上        │
  ├──┼────┼─────┼──────┼──────┤
  │五  │95.6.20 │115,000元 │荷蘭銀行    │同上        │
  ├──┼────┼─────┼──────┼──────┤
  │六  │95.6.20 │76,000元  │同上        │東南旅行社  │
  ├──┼────┴─────┴──────┴──────┤
  │總計│                                      817,330元 │
  └──┴────────────────────────┘

司法院資訊處製作；財團法人民間司法改革基金會備份。
